【裁判字號】    97,交上訴,124
【裁判日期】    971121
【裁判案由】    公共危險等
【裁判全文】
臺灣高等法院刑事判決               97年度交上訴字第124號
上  訴  人  台灣桃園地方法院檢察署檢察官
上  訴  人
即  被  告  丙○○
選任辯護人  林凱律師
            趙立偉律師
上列上訴人因被告公共危險等案件，不服臺灣桃園地方法院95年
度交訴字第28號，中華民國97年6 月17日第一審判決（起訴案號
：臺灣桃園地方法院檢察署94年度偵字第17236 號、95年度偵字
第35 90號），提起上訴，本院判決如下：
    主  文
原判決關於肇事逃逸部分撤銷。
丙○○駕駛動力交通工具肇事，致人死傷而逃逸，處有期徒刑壹
年肆月，減為有期徒刑捌月。
其他上訴駁回。
上開撤銷改判部分及駁回上訴部分所處之刑，應執行有期徒刑壹
年。
    事  實
一、丙○○為「凱運汽車修理廠」負責人，於民國94年7 月24日
    中午12時許，未領有大貨車駕駛執照，因受其父乙○○臨時
    之委託載運稻穀，而擅自無照駕駛客戶彭武崇所送修之利蒲
    環保工程有限公司（下稱利蒲公司）所有，車牌號碼418-RU
    號之綠色營業用大貨車，沿桃園縣楊梅鎮○○路○ 段由楊梅
    往富岡方向行駛，欲前往位於桃園縣楊梅鎮○○路○段248巷
    內之桃園縣楊梅鎮農會富岡穀倉送交烘乾稻穀。嗣於同日中
    午12時40分許，行經桃園縣楊梅鎮○○路○段248巷口時，原
    應注意轉彎車應讓直行車先行，於轉彎時並應隨時注意後方
    有無其他車輛靠近，且依當時天候晴，日間自然光線，柏油
    路面乾燥、無缺陷、無障礙物，視距良好，復無其他不能注
    意之情事，竟疏未注意及此，適有歐麗琴騎乘並搭載其子鄧
    宗宇、鄧宗信2人之車牌號碼POI-927號重型機車，沿桃園縣
    楊梅鎮○○路○ 段直行於前開大貨車右後方，亦行經該巷口
    ，丙○○竟疏未注意上情，貿然自民富路3段右轉欲進入248
    巷農會倉庫，致歐麗琴閃避不及，其所騎乘之車牌號碼POI-
    927 重型機車左側車殼處遭車牌號碼418-RU大貨車右側防捲
    護欄擦撞後倒地，同車之鄧宗宇因而受有頭皮挫傷、左足挫
    傷、左手挫傷之傷害，鄧宗信則受有頭挫傷之傷害，歐麗琴
    則於倒地後復遭前開大貨車右後車輪輾過頭部，致頭顱破裂
    併腦實質脫出導致神經性休克死亡。又丙○○明知其與歐麗
    琴所騎乘之重型機車發生車禍肇事，且歐麗琴及其附載之鄧
    宗宇、鄧宗信等人因而人車倒地，鄧宗宇因而受有頭皮挫傷
    、左足挫傷、左手挫傷之傷害，鄧宗信則受有頭挫傷之傷害
    ，歐麗琴則於倒地後復遭前開大貨車右後車輪輾過頭部額頭
    部位頭腦破裂腦實質脫出當場死亡，竟未停車查看鄧宗宇、
    鄧宗信以及歐麗琴之傷勢，為必要之救護，猶續沿桃園縣楊
    梅鎮○○路○段248巷前行至楊梅鎮農會富岡穀倉，適為當時
    駕駛車牌號碼2456-JA號自用小客車行駛於2車後方之謝吉忠
    發現報警，嗣經警據報到場處理，於同日下午1時9分許，在
    楊梅鎮農會富岡穀倉查獲丙○○及所駕駛之上開大貨車，始
    悉上情。
二、案經鄧宗宇、鄧宗信之父丁○○訴由臺灣桃園地方法院檢察
    署檢察官偵查起訴。
    理  由
壹、證據能力部分
一、按被告以外之人於審判外之言詞或書面陳述，除法律有規定
    者外，不得作為證據；被告以外之人於偵查中向檢察官所為
    之陳述，除顯有不可信之情況者外，得為證據；被告以外之
    人於檢察事務官、司法警察官或司法警察調查中所為之陳述
    ，與審判中不符時，其先前之陳述具有較可信之特別情況，
    且為證明犯罪事實存否所必要者，得為證據，刑事訴訟法第
    159條第1項、第159條之1第2項、第159條之2 分別定有明文
    。又刑事訴訟法第159條之2所謂「具有較可信之特別情況」
    ，應依陳述人於陳述時之「外部情況」是否具有可信性決定
    之，所謂「外部情況」係指就詢問有無出於不正方法、陳述
    是否出於非任意性、有無違反法定障礙事由期間不得詢問及
    禁止夜間詢問之規定、詢問時是否踐行應先告知義務、警詢
    筆錄所載與錄音或錄影內容是否相符等情，且必須依據陳述
    人之觀察、記憶、表達是否正確、陳述人有無虛偽陳述之動
    機，及對照同一待證事項之其他經過詰問證人之證述是否相
    同，有無矛盾之處而加以綜合決定（最高法院94年度臺上字
    第1653號判決意旨參照）。經查：本件證人謝吉忠、陳茂輝
    、張洪生、甲○○於檢察官訊問時經具結後所為之證述，其
    性質雖均屬傳聞證據，惟本院審酌前開證人謝吉忠自陳目擊
    事發經過，甲○○自陳係於事發後密接時間到場之人，陳茂
    輝、張洪生則分別為案發時段在楊梅鎮農會富岡穀倉內作業
    之員工及駕駛，依其陳述乃親身經歷本案發生前後經過，渠
    等證詞對認定犯罪事實之存否均有其必要性，且證人謝吉忠
    、陳茂輝、張洪生、甲○○於檢察官偵查中，經檢察官諭知
    證人有具結之義務及偽證之處罰並命朗讀結文具結擔保其證
    言之真實性後，以證人身分，於檢察官面前完整、連續陳述
    其親身經歷，且查無違法取證之瑕疵存在，應無顯不可信之
    情形，依刑事訴訟法第159 條之1第2項之規定，自均得為證
    據。至證人謝吉忠、陳茂輝、彭武崇於警詢中所為證述雖均
    亦屬傳聞證據，惟該警詢過程查無違法取證之瑕疵存在，檢
    察官及被告於本院準備程序中就其證據能力均未表示意見，
    且均未於本院言詞辯論終結前表示異議。另本院審酌證人謝
    吉忠、陳茂輝、彭武崇言詞陳述作成之情況認為適當，依刑
    事訴訟法第159條之5規定，應認均具證據能力。
二、另本件認定事實所引用本件卷證所有證據（文書證據、物證
    等證據）等證據，檢察官、被告及其選任辯護人並未主張排
    除前開書證、物證之證據能力，且迄於本院言詞辯論終結前
    均未表示異議，本院審酌前開書證、物證並無證據證明係公
    務員違背法定程序所取得，亦無刑事訴訟法第159條之4之顯
    有不可信之情況與不得作為證據之情形，本件認定事實所引
    用之本件卷證所有證據（文書證據、物證等證據），亦均認
    為有證據能力。
貳、認定犯罪事實之依據及理由
一、訊據被告矢口否認有何過失致死及過失傷害以及肇事逃逸之
    犯行，辯稱：我於案發時、地雖曾駕駛前開大貨車行經肇事
    地點，但歐麗琴所騎乘之車牌號碼POI-927 號重型機車並非
    我所擦撞，沒有肇事逃逸，案發當天我進入穀倉之前，有另
    1 輛車在農會轉角與我會車，該車比我所駕駛之大貨車還小
    ，大約5噸2，貨車是空車。在我駕駛之貨車右後輪外側採集
    到血跡，是因為殯儀館人員清洗現場時有血水流到我車輪下
    云云。惟查：
  (一)被告丙○○於案發當天係駕駛車牌號碼418-RU號綠色大貨車
    ，沿桃園縣楊梅鎮○○路○ 段直行，前往位於桃園縣楊梅鎮
    ○○路○段248巷之農會穀倉繳交稻穀一節，業據被告供承在
    卷。另證人即車牌號碼418-RU號大貨車所有人彭武崇於警詢
    中證稱：「我的車牌號碼418-RU號綠色大貨車在94年7 月19
    日晚間6 時許放在『凱運汽車修理場』修理，我不知道汽車
    修理場老闆丙○○將我的車開到外面行駛。」等語甚詳。又
    證人即本案目擊者謝吉忠於警詢以迄原審審理中均證稱：「
    我在94年7 月24日中午，在案發前一條路口即桃園縣楊梅鎮
    ○○路○段142 巷右轉進入民富路3段往富岡方向行駛，轉出
    來後剛好接在肇事貨車後方，距離約2、3臺自用小客車的距
    離，肇事貨車剛好要右轉進入農會倉庫，我只注意該車顏色
    ，並未注意到車牌號碼。在該時段民富路3 段往富岡方向的
    道路上，除了我的自用小客車及前方的1 臺貨車之外，還有
    本案的摩托車。自民富路3段142巷右轉進入民富路3 段，再
    到民富路24 8巷右轉進入農會，整段距離大約100 公尺，直
    線路程大約10秒。在這10秒當中，該路段就只有我的自用小
    客車，我前方的大貨車，以及行駛在該大貨車右後方的1 輛
    摩托車，沒有其他車輛超越或出現。我在那臺貨車後方2、3
    部車的距離，那臺摩托車一開始距離貨車可能有1 輛車的距
    離，但在行進當中快到農會路口時，那臺摩托車已經很靠近
    貨車的右後輪了，摩托車在過這個巷口的時候，行車方向是
    直行往富岡方向。在農會路口，那輛大貨車右轉，大貨車轉
    彎成功的時候，我幾乎半個車身已經超車在大貨車旁邊了，
    但貨車90度轉彎進去路口時，我看到摩托車已經在後輪的地
    方了，我已經超過去沒辦法看到過程，但是應該是撞到了。
    那個角度看起來他已經轉過去，那臺摩托車一定會碰到，只
    是我沒有親眼看見，沒有死亡的話至少也會受傷，所以我一
    超車就直行過去停車在路旁打110和119報案。肇事貨車是大
    概10噸半左右的綠色拖板車，監視器錄影畫面翻拍照片的貨
    車車型就是我所說的板車。我打完電話之後下車，看到的是
    騎士已經倒地了，2 個小朋友被帶到屋簷下面，過不久警察
    來了，我就告訴員警我看到的情形，他就帶我往倉庫裡面那
    個巷道進去。我們走大概幾公尺，就剛好有一臺貨車要出來
    ，因為我有跟警察說看到的是綠色的，那臺剛好是綠色的，
    他就先制止他停止，先檢查外觀，然後我們繼續往裡面看，
    可是看了檢查一下，裡面沒有看到相同的綠色貨車。這臺被
    攔下來的綠色貨車就是本案被告丙○○所駕駛的貨車。從事
    故發生到我停下來打電話，再到倉庫巷道裡面去查看車輛，
    這當中沒有其他綠色的大貨車進出。我完全停止的時候，我
    有看後視鏡。從完全停止之後看後視鏡的這時候開始，一直
    到陪同警察要到農會去，之後攔到被告的這一部車，到這裡
    為止，我沒有看到其他的綠色貨車從這個巷子開出來。被告
    的貨車是我看到從裡面開出來的第一部。」等語甚詳。經查
    ，證人謝吉忠與被告丙○○素不相識，核無設詞誣陷被告之
    動機，況且證人謝吉忠所指肇事之車輛即被告所駕車牌號碼
    418-RU號大貨車之右後輪復經警採得被害人歐麗琴之血跡噴
    濺痕（詳如後述），益徵證人謝吉忠前開所證肇事經過，堪
    信為真。是證人謝吉忠目睹肇事綠色大貨車擦撞車牌號碼PO
    I-927號重型機車後，即右轉轉入民富路248巷之穀倉內，此
    期間並無其他車輛進入穀倉，又於謝吉忠陪同員警進入穀倉
    查獲被告車輛之期間，亦無其他綠色大貨車進入穀倉，而員
    警進入農會穀倉查訪後，亦僅見1 輛綠色大貨車，該綠色大
    貨車即係被告丙○○所駕駛之車牌號碼418-RU號大貨車，是
    堪認被告丙○○所駕駛之上開車輛，即為本件肇事車輛無誤
    。至辯護人於原審審理中辯稱，證人謝吉忠就肇事車輛所搭
    載之穀包究係大包小包、幾公斤裝、放置方式為直立或或橫
    置，所證與被告丙○○於案發當天駕駛車牌號碼418-RU號大
    貨車所裝載之物品不同，又謝吉忠復未能指出肇事車輛之車
    牌號碼，故謝吉忠所見並非被告丙○○所駕駛之前開車輛云
    云。惟查，證人謝吉忠本身從事印刷業，對稻穀之包裝不甚
    瞭解，且謝吉忠自民富路3段142巷轉入民富路3 段而看見車
    牌號碼418-RU號大貨車，至該車於民富路3段248巷口因右轉
    彎而肇事期間間隔僅約10秒，且本件車禍事故事發突然，尚
    難要求謝吉忠預慮該大貨車將會發生車禍，而在短短10秒之
    時間內，隨時密切注意該大貨車之車牌號碼，並精確判別其
    並不熟悉之稻穀包裝重量、大小，是證人謝吉忠於案發當時
    於匆促之間僅記憶肇事大貨車之顏色及概略特徵，此均與常
    理無違，辯護人前開所辯，尚無從為被告有利之認定。
  (二)次查，採自車牌號碼418-RU號大貨車右後車輪側面之血跡，
    經送內政部警政署刑事警察局鑑驗結果，其DNA 與死者歐麗
    琴DNA-STR型別相同，此有內政部警政署刑事警察局94年8月
    26日刑醫字第0940114924 號鑑驗書1份在卷足稽，堪認確屬
    被害人歐麗琴之血液無誤。再者，「經查，案發當時與採證
    勘查時間僅約3 小時，所採集之血液係屬新鮮完整；另在大
    貨車右後輪所採集之血液型態係屬高速外力撞擊血跡噴濺痕
    ，非屬外力搬運之摩擦痕。」，此有桃園縣政府警察局楊梅
    分局96年8 月23日楊警分刑字第0968026302號函在卷可稽。
    又證人即本案採證員警李明昌於原審審理中證稱：「前開函
    文所稱『採集之血跡痕係屬新鮮完整』，『新鮮』係指採證
    當時血跡並未完全乾燥，尚有柔軟部份，顏色呈鮮紅色。若
    係較舊之血跡，可能會乾掉，顏色較為暗沉。『完整』係指
    血點並未另外擦拭過。由人體直接噴濺而出之血跡，與血跡
    留在地面經沖洗成為血水後，輪胎駛過其上噴濺而成之血跡
    不同。血液倘經沖洗稀釋，顏色、濃稠度均會不同，依照片
    上血液之形態，它呈立體感，是有弧度的，不是平面，而會
    形成一種凸面，表示沒有被稀釋過。本案從輪胎上採集之血
    液濃稠且有弧度，代表未被稀釋。」、「本件車牌號碼418-
    RU號大貨車右後輪之噴濺痕，走向為右下往左上，代表血跡
    是由右下方往左上噴。我們當初發現血跡時，血跡位置就是
    在12點鐘部位，依血跡走向看來，輪胎當初沾附血跡時，該
    血跡位置即在12點鐘位置。如果輪胎是輾過地上的一攤血，
    因血液濃稠、黏著性高，不會噴到12點鐘位置那麼高，但若
    是輾過人體之後，由人體所噴濺出來的血液就有可能。不管
    是一灘血還是一灘水、或是一灘血水，輪胎從上面輾過，噴
    濺起來的水花，一般都不會噴到當時12點鐘的胎壁處，以方
    向性來說的話，不可能噴那麼高。而稀釋過的血水往輪胎正
    面沖的話，其長短會變成點狀的，不是有長度、斜的走向。
    」等語綦詳。經查，證人李明昌就讀醫學院醫技系，曾於高
    雄榮民總醫院實習半年，每天均需接觸血液方面之檢體，1
    天1,000 支血管檢體，對血液的型態、濃稠度及感覺非常熟
    悉，其迄接觸本案為止，擔任鑑識人員4 年餘，負責現場勘
    查，車禍案件處理頗多，此業據證人李明昌於原審審理中證
    述甚詳，是證人李明昌本身具醫學專業背景，並曾於密接時
    間內接觸血液檢體高達1萬8,200支，對血液型態知之甚詳，
    並對車禍刑事鑑識已有4 年餘之經驗，是證人李明昌本於其
    專業及親自見聞所為之上開證述，堪信為真。綜上，
    本件於車牌號碼418-RU號右後輪所採集之血液並未經沖水稀
    釋，且血液型態為噴濺痕，並依其噴濺位置、走向、形狀，
    堪認係車輪直接輾壓人體後，血液自人體內部直接噴濺而沾
    附形成。又本件被害人歐麗琴係遭肇事車輛輾壓頭部，此有
    現場照片及相驗照片在卷可稽，並有歐麗琴於案發當天所戴
    用之安全帽在卷足憑，是堪認本件被告丙○○所駕駛之車牌
    號碼418-RU號右後輪所沾附之血跡，即為其於案發當天行經
    肇事肇事路口擦撞車牌號碼POI-927 號重型機車，致機車騎
    士歐麗琴人車倒地後，大貨車右後輪直接輾壓被害人歐麗琴
    頭部所噴濺形成無訛。
  (三)至被告一再辯稱員警於車禍現場檢查時未見其所駕大貨車輪
    胎部分有何血跡，是到富岡派出所後才被檢驗出來，並質疑
    輪胎血跡之來源云云，然依證人謝吉忠於原審結證稱：（檢
    查完之後有沒有發現什麼？）那時候警察也沒有特別說什麼
    ，因為是用目測去觀察而已；（警察有看一台車的右後輪，
    他看了多久？）就是繞一圈的時間等語（見原審卷第177 、
    181 頁），惟查現場處理之員警並非專職負責採證之鑑識人
    員，且如證人謝吉忠所證，現場警員之檢查並非作細部觀察
    檢驗，而是大體以眼加以目測，是縱對於微物證據之檢查輕
    忽遺漏，尚無以為被告有利之認定。況且，被告於本院準備
    程序中自承從農會（穀倉）出來後，一直到派出所採證，期
    間未曾見大遍血漬，並加以輾壓（見本院卷第38頁反面），
    另參證人即當時乘坐於被告所駕之車上副手座之被告父親錢
    通達於本院審理中結證稱為警攔時車子離清洗（被害人血跡
    ）之現場距離約十公尺左右等語（本院審理筆錄第8 頁），
    是如被告所言其駕之車輛至派出所採證前即未曾輾壓過地面
    之血漬，且為警攔檢時離清洗被害人倒地所留血跡之現場亦
    有十公尺之遙，顯已超過清洗地面時水漬、血漬噴濺之距離
    ，是此，足以排除被告所駕之車輛輪胎上之血跡，來自清洗
    地面血漬時血水噴濺或不慎輾壓地面血跡所致之情，被告執
    此質疑其車輛輪胎血跡之來源不明，否認前開駕車肇事之發
    生，顯無可採。
  (四)至被告丙○○辯稱案發當時或有其他綠色大貨車經過同一地
    點，而其駕駛上開車輛欲右轉進入穀倉之際，在農會巷口曾
    與其他車輛會車，故被害人歐麗琴並非遭被告車輛擦撞倒地
    云云。惟經原審當庭勘驗員警調閱之億凱企業股份有限公司
    位於民富路3段136號前之監視錄影內容，結果顯示：「監視
    系統顯示之監視時間為2005年07月24日上午11時39分53秒至
    11時55分00秒，勘驗部分為11時39分53秒至11時50分00秒。
    自11時39分53秒起至11時46分01秒出現綠色大貨車時為止，
    畫面中所見該綠色大貨車行駛之同一車道，在該大貨車出現
    之前，並無任何其他大貨車行駛於該車道上。嗣於11時46分
    03秒，1 部尾隨大貨車之機車出現。其後，直到11時48分52
    秒始出現1輛藍色貨車，該貨車後係跟隨1輛自小客車，直到
    11時49分01秒才又有1 輛機車出現。直到11時50分00秒，該
    車道上均未再有任何大貨車出現。」，此有原審97年5 月20
    日審判筆錄在卷可稽。經查，證人即億凱企業股份有限公司
    會計葉淑芬於警詢中證稱：「員警調閱本公司94年7 月24日
    12時30分至94年7 月24日12時50分之監視錄影帶，但本公司
    之監視錄影帶時間較正常時間慢1 小時，故監視錄影帶顯示
    之時間為94年7月24日11時30分至94年7月24日11時50分。」
    等語在卷。被告丙○○則於94年8月2日警詢時供承：「警方
    所調閱監視錄影系統上的時間為94年7 月24日11時46分01秒
    至94年7 月24日11時46分04秒所出現之畫面，即為我當時駕
    駛之車牌號碼418-RU號大貨車。」，並於原審審理中供稱：
    「於上開監視器錄影時間內，在我經過監視路段之前，沒有
    其他大貨車經過該路段，我經過監視器的路段直到要進入穀
    倉的巷口中間，有2 個岔路，都沒有大貨車開出來和我一起
    行駛在民富路3 段上，我經過監視器的路段往前開，一直到
    我開到穀倉的巷口，中間過程我前面沒有其他大貨車。監視
    器拍到的路段距離農會巷口約60公尺左右。」等語甚詳。證
    人即目擊本案肇事大貨車與機車之人謝吉忠於檢察官訊問時
    證稱：「監視器翻拍照片中的機車就是我當天所看到。該部
    大貨車是綠色，載有肥料包裝物品。」等語甚明。是前開監
    視系統拍攝於11時39分53秒起至11時46分01秒出現之綠色大
    貨車，即為本件肇事車輛亦即被告丙○○所駕駛之車牌號碼
    418-RU號大貨車；而於11時46分03秒所出現尾隨於前開大貨
    車後方行駛之機車，即為本件被害人歐麗琴所騎乘之車牌號
    碼POI-927號重型機車無誤，且民富路上開路段於案發當時
    除被告之大貨車外，並無其他綠色大貨車，堪以認定。再查
    ，證人陳茂輝即楊梅農會員工於警詢及檢察官訊問時分別證
    稱：「案發當天我從早上8時到下午2時許，在穀倉從事收穀
    工作。該輛418- R U大貨車車輛是在12時47分進入穀倉，但
    磅單時間快6 分鐘，所以正確時間應該是12時41分進入穀倉
    地磅過磅。該車直接駛入地磅過磅，並未等候其他車輛。在
    磅單時間13時09分離開。以大包裝之太空包盛裝稻穀。」、
    「我是倉儲主辦，案發當天是我值班，我負責地磅，要過磅
    的駕駛都會下車，當天有看到丙○○，神情無異樣，警察到
    場也是一樣。案發當天有其他車輛，但地磅站出入口附近無
    法供2 臺大貨車進出，所以沒有辦法在那路段會車，當天發
    生是中午休息，車輛沒有很多，只有4、5臺進出。」等語在
    卷，證人張洪生於檢察官訊問時及原審審理中證稱：「案發
    當天我請詹益鑑開貨車載我的穀子，我騎摩托車在前面帶路
    ，經過大馬路要轉入農會的小路，沒有生車禍。我們繳完穀
    子出來時才看到有人躺在那邊，撞的車子沒有看到。」等語
    甚詳。而依楊梅鎮農會地磅紀錄單所示，證人張洪生進入穀
    倉之時間為94年7 月24日中午12時34分，出場時間為同日中
    午12時48分，又地磅紀錄單時間較正確時間快6 分鐘，業如
    前述，是張洪生進出楊梅鎮農會穀倉之正確時間應分別為94
    年7 月24日中午12時28分、同日中午12時42分。又被告丙○
    ○所駕駛之車牌號碼418- RU號大貨車，於案發當日即94年7
    月24日係於證人張洪生所駕駛之前開車輛之後進入楊梅鎮農
    會穀倉，時間為94年7 月24日中午12時41分，而出廠時間為
    同日下午1時3分。又案發當日在被告丙○○所駕駛之車輛之
    後進入穀倉之車輛為客戶「張榮修」所駕駛之車輛，入廠時
    間為磅單時間12時51分（即正確時間12時45分）、出廠時間
    為13時55分（即正確時間12時49分），是被告丙○○於案發
    當天進入穀倉之際，顯未與張洪生之車輛會車；被告駛出穀
    倉之時，亦無車輛恰好駛入穀倉。益徵被告丙○○所辯，其
    於駛入穀倉之前曾與某空貨車會車一節，顯係虛詞。是本件
    案發時段前後，未有其他綠色大貨車行駛於民富路3 段，另
    在被告丙○○自民富路3 段右轉進入民富路3段248巷內楊梅
    鎮農會岡穀倉之際，非惟依巷口寬度之關係而難以與其他車
    輛會車，且依磅單所示之車輛進出廠時間，實際上亦無任何
    車輛於被告駛出穀倉抵達肇事路口時，在該路口與被告會車
    ，是被告丙○○前開所辯，顯無足採。
  (五)至辯護人固於原審審理中一度為被告辯稱：扣案安全帽上並
    無被告丙○○所駕駛之車牌號碼418-RU號大貨車之輪胎痕，
    故無從認定被害人歐麗琴係遭被告丙○○所駕駛之上開車輛
    輾壓頭部致死云云。經查，扣案被害人歐麗琴於案發當時所
    戴用之安全帽1 頂，經送內政部警政署刑事警察局鑑驗結果
    ，該安全帽1 個經以斜光照射觀察法及實體顯微鏡檢視結果
    ，未發現疑似輪胎印痕，此有內政部警政署刑事警察局96年
    12月20日刑鑑字第0960183316 號鑑定書1份在卷足參，是扣
    案被害人歐麗琴於案發當時所戴用之安全帽1 頂，其上確未
    有輪胎印痕，堪以認定。惟查，車輛輪胎是否於所接觸之物
    體上殘留輪胎印痕，與該車輛先前行駛路況之乾濕、與物體
    接觸之角度等節均密切相關，殊無從認遭車輛撞擊輾壓之物
    體上必然留有完整或部分輪胎印痕，辯護人認扣案安全帽上
    並無被告車輛輪胎痕遺留，是難認被害人歐麗琴係遭被告所
    駕駛之車輛輾壓云云，所辯僅係推測之詞，尚無從據以為被
    告有利之認定。
  (六)至證人即案發現場轉角處之鐵工廠負責人甲○○於本院審理
    中結證稱沒有看到任何大貨車等語，然審諸證人甲○○於本
    院審理中同時證稱：伊聽到碰撞聲後，就跑出來，看到孩子
    在哭，伊就馬上進去打119 報案。聽到碰撞聲，再跑出來，
    大約有一、二秒的時間。跑出來後，有看到右前面馬路，有
    壹台小轎車停住，看到二個小孩在哭，我就馬上進去打電話
    報案。報案後，就馬上出來，把二個小孩抱到房間，就等救
    護車來處理等語，顯見證人何志恆並未目睹本件車禍事故發
    生經過，係其於聽見車輛碰撞聲後外出察看，且依證人甲○
    ○前述，證人甲○○之注意力在桃園縣楊梅鎮○○路○ 段之
    主幹道上並為傷患救助及報警，其意非在搜尋附近可疑之肇
    事車輛，且有多次進出現場及住家之情事，是證人甲○○於
    本院及偵查中雖陳稱，未見有大貨車或任何車輛行駛於往農
    會穀倉方向之路上等節，實無以此遽認肇事車輛並非駛入位
    於該巷內農會穀倉之被告所駕之車輛，而為被告有利之認定
    。再者，被告丙○○所駕駛之車牌號碼418-RU號大貨車右側
    防捲護欄及被害人歐麗琴所騎乘車牌號碼POI-927 號重型機
    車左側車殼之刮擦痕高度一致，此有桃園縣政府警察局楊梅
    分局95年11月13日楊警分刑字第0958003849號函及函覆之歐
    麗琴車禍死亡案勘查報告、內政部警政署刑事警察局96年12
    月20日刑鑑字第0960183316號鑑定書各1 份在卷足參，益證
    ，被害人歐麗琴所騎乘之重型機車確與被告所駕之車牌號碼
    418-RU號大貨車有擦撞之事實。至證人乙○○固於本院審理
    中結證稱：當時沒有看到車禍，是卸完貨在交叉路口才看到
    人躺在那裡等語（見本院審判筆錄第6、8頁），惟審之證人
    乙○○乃被告之父，誼屬至親其證述難免偏頗，且核與現場
    採證之結果相左，是證人乙○○為被告有利之證述，顯無可
    採，並此說明。
  (七)按「汽車行駛至交岔路口，其行進、轉彎，應依下列規定：
    七、轉彎車應讓直行車先行。」道路交通安全規則第102 條
    第1 項第7 款訂有明文，其旨在要求汽車駕駛人於交岔路口
    轉彎之際，應隨時注意前、後方直行車輛之動線並禮讓其通
    行，避免突發之轉彎行為致前、後方直行車閃避不及肇致事
    故之發生。依卷附道路交通事故現場圖、道路交通事故調查
    報告表(一)、(二)及事故現場暨車損相片所示，本件車禍事故發
    生時天候晴，日間自然光線，柏油路面乾燥、無缺陷、無障
    礙物，視距良好，足認被告丙○○於事故當時，無何不能注
    意之情事，是事發當時被告丙○○倘於案發路口右轉之際注
    意而依其注意禮讓在其右後方之被害人歐麗琴所騎乘之重型
    機車先行，當不致與被害人歐麗琴所騎乘之重型機車發生擦
    撞，被告丙○○顯有轉彎車未讓直行車先行，且未注意轉彎
    時後方直行車輛動線之過失甚明。又被害人歐麗琴騎乘上開
    重型機車搭載鄧宗宇、鄧宗信，因遭被告丙○○駕駛上開大
    貨車擦撞而人車倒地，被害人鄧宗宇因而受有頭皮挫傷、左
    足挫傷、左手挫傷之傷害，此有天成醫院94年7 月24日診字
    第0940008021號診斷證明書1 份在卷可稽。被害人鄧宗信則
    因而受有頭挫傷之傷害，此有天成醫院94年7 月24日診字第
    0940008020號診斷證明書1 份附卷可憑。被害人歐麗琴於倒
    地後遭被告丙○○所駕駛之前開大貨車輾壓頭部，致頭顱破
    裂併腦實質脫出，導致神經性休克而死亡，此有臺灣桃園地
    方法院檢察署相驗屍體證明書、臺灣桃園地方法院檢察署驗
    斷書、相驗筆錄等件在卷可稽。是被告丙○○之過失行為，
    核與前開被害人歐麗琴死亡及被害人鄧宗宇、鄧宗信傷害結
    果具相當因果關係。
  (八)又被告於前開車禍事故發生造成被害人歐麗琴、鄧宗宇、鄧
    宗信等人死傷後，並未停車查看，並給予必要之救護之事實
    ，迭據證人謝吉忠於警、偵查及原審證述明白，已如前述，
    而被告於原審準備程序中自承其當駕車時車窗玻璃未搖起來
    （見原審卷第25頁），對外界之聲響傳入並無任何物理上之
    障礙，且如證人謝吉忠所證當時行經該路道之車輛僅證人謝
    吉忠所駕之自小客車、被告所駕之大貨車以及被害人歐麗琴
    所騎之機車（見原審卷第171 頁），是依當時道路聲響狀況
    ，並非特別嘈雜致被告無從辨悉之程度。再依離肇事現場約
    二、三公尺之住處客廳吃飯之證人甲○○所證：案發當時伊
    有聽到一聲碰撞聲，伊跑出來等語，是在距肇事現場二、三
    公尺屋內之證人甲○○，不僅能聽聞其聲，並能據此判斷係
    屬非正常之聲響，始有外出查看之情事，而被告所駕之車輛
    即未緊畢車窗，現場又無其他音源干擾之情況下，孰難想像
    被告對前開肇事機車碰撞地面、車輛之異聲毫無聽聞？是被
    告辯稱對此肇事毫無所悉，孰能置信？再從被告對本件案發
    後極盡否認之能力，猶編撰車輪血漬來源，刻意淡化面對肇
    事之事實以觀，被告丙○○於案發當日，依原計劃欲駕駛上
    開肇事車輛前往位於桃園縣楊梅鎮○○路○段248巷之桃園縣
    楊梅鎮農會富岡穀倉繳交稻穀，將所載運之稻穀下貨後，復
    行經肇事地點，為警查獲時神態自若，此或因被告個人心理
    防衛機轉與常人有異，亦或當時自忖現場無目擊證人而有恃
    無恐，其心理機轉原因無從探究，然如前述，被告不可能未
    聽聞車右後側之碰撞聲響，且對此異常聲響故不作反應，顯
    見被告明知肇事並蓄意逃逸，自為灼然。
  (九)綜上所述，本件事證明確，被告犯行洵堪認定，應予依法論
    罪科刑。
、論罪：
一、查被告行為後，刑法及刑法施行法部分條文業經修正公布，
    並均於95年7月1日施行。修正後刑法第2條第1項之規定，係
    規範行為後法律變更所生新舊法律比較適用之準據法，於修
    正後刑法施行後，應適用修正後刑法第2條第1項規定之「從
    舊從輕」之原則為比較；修正後刑法第2條第2項，則為同條
    第1 項之特別規定，於修正後刑法施行後，關於非拘束人身
    自由之保安處分，應依修正後刑法第2條第2項之規定，適用
    裁判時之法律。又修正後刑法第35條，乃刑之重輕之法定次
    序與標準，應適用裁判時之修正後刑法第35條之規定。修正
    後刑法第2條第1項係採「從舊從輕」原則，適用最有利於行
    為人之法律。既曰法律，自較刑之範圍為廣；除法律有特別
    規定者（如修正後刑法第2條第2項非拘束人身自由之保安處
    分適用裁判時法，修正後刑法施行法第9條之3規定之情形）
    ，應依其規定；或事關執行之緩刑之宣告，或犯罪在刑法修
    正施行前，自首在刑法施行後之自首部分，或程序之規定（
    程序從新，如刑法第40條沒收宣告之程序規定），應適用裁
    判時之修正後刑法之規定外；依修正後刑法第2條第1項比較
    時，應就「罪、刑」有關之共犯、未遂犯、連續犯、牽連犯
    、結合犯以及累犯加重、自首減輕暨其他法定加減原因（如
    身分加減）與加減例等一切情形，綜其全部之結果而為比較
    後，予以整體適用，不能割裂而分別適用有利益之條文。關
    於易科罰金之折算標準、易服勞役之折算標準及期限、罰金
    與死刑是否併予執行、多數有期徒刑定應執行之刑時之最高
    刑期之限制等之修正，事涉行為人易刑折算標準金額之多寡
    與期限之長短及定執行刑時能否就罰金刑併予執行或有期徒
    刑定應執行之刑時最高度之限制，亦均屬依修正後刑法第二
    條第一項所應比較適用法律之範圍。拘束人身自由之保安處
    分，並非屬修正後刑法第2條第2項規定應適用裁判時法之範
    圍，除有特別規定者外，亦屬應依修正後刑法第2條第1項比
    較適用之法律；從刑附屬於主刑，除法律有特別規定者外，
    依主刑所適用之法律（以上參考最高法院95年5 月23日刑事
    庭第8 次會議決議及最高法院24年上字第4634號、24年上字
    第5292號、27年上字第2615號判例）。其次，法律有變更而
    須為新、舊法之比較以定其適用之目的，厥唯保障行為人之
    既有法律地位不致因法律之修正而惡化或受到更不利益之結
    果並兼謀行為人之利益，此為最高之價值，非必斤斤於法律
    體系適用之完整性，況或基於法規之性質，如程序性之法律
    、事涉執行之緩刑規定，依法理係均應適用新法，或因法律
    另有規定，如修正後刑法第2條第2項規定「非拘束人身自由
    之保安處分係適用裁判時之法律」，修正後刑法施行法第3
    條之1第2項規定「於九十四年一月七日刑法修正施行前犯併
    合處罰數罪中之一罪，且該數罪均符合第四十一條第一項得
    易科罰金之規定者，適用九十年一月四日修正之刑法第四十
    一條第二項規定」，即有此情形係一律適用行為時法之舊法
    ，由是可見遇有法律修正而須選擇適用新法或舊法時，應依
    法規之性質或視法律之規定各自決之，不受其他法規如何適
    用之羈絆，在選法適用時，本即寓有可據個別之特性而割裂
    分別適用新法或舊法之容許性，縱令須為利、弊之比較以定
    如何適用之法規亦無不同，至數項經修正之法律須整體比較
    以同其新、舊法之適用俾維持法律體系之完整性，核係各該
    法律在適用上因具「依附及相互關聯」之特性使然，非屬新
    、舊法應比較利、弊藉資保障行為人之既有法律地位兼謀其
    利益之立法意旨所必然。準此以解，就「罪、刑」有關之規
    定諸如共犯、未遂犯、連續犯、牽連犯、結合犯以及累犯加
    重、自首減輕暨其他法定加減原因（如身分加減）與加減例
    等一切情形，應綜其全部之結果而為比較後，予以整體適用
    ，不能割裂而分別適用有利益之條文，固如前述，惟究其緣
    由，實係著眼於因各該規定皆涉及犯罪之態樣、階段、罪數
    、法定刑得或應否加、減暨加減之幅度，並進而影響法定刑
    或處斷刑之範圍，換言之，各該「罪、刑」之規定須經綜合
    考量整體適用後，方能據以限定法定刑或處斷刑之範圍，嗣
    始得於該範圍內為一定刑之宣告，易詞以言，個別宣告刑雖
    屬單一之結論，然實係經綜合考量整體適用各相關「罪、刑
    」規定之所得，因之，宣告刑所據以決定之各相關「罪、刑
    」規定，顯具適用上之「依附及相互關聯」之特性，自須同
    其新、舊法之適用，第查，「易刑」或「定執行刑」係規範
    宣告刑得或應如何執行之法律，核屬為刑之宣告後始生應否
    適用問題之規定，非屬宣告刑所據以決定因而須先行確定如
    何適用新、舊之法規，依其性質，在未為刑之宣告前亦無可
    能確定應否適用而預先選定須適用新或舊法，復無此必要，
    不寧唯是，該規定所涵攝之「小前提」係「宣告刑」，猶與
    「罪、刑」規定涵攝之「小前提」為「歷史社會事實」迥異
    ，職是，「易刑」及「定執行刑」之規定，不論涵攝之「小
    前提」、決定應否適用之階段及適用後所得之法律效果，與
    「罪、刑」之規定皆不相侔，與之顯不具適用上之「依附及
    相互關聯」之特性，依前述，要毋須與「罪、刑」之規定同
    其新、舊法之適用，自得秉其本身之性質而各據應涵攝之「
    小前提」為新、舊、利、弊之比較後個別定其法律之適用，
    尤應敘明。茲比較如下：
  (一)修正前刑法第33條第5 款規定「罰金：（銀元）一元以上。
    」，復依罰金罰鍰提高標準條例第1 條前段規定提高為10倍
    ，折算新臺幣為30元；修正後刑法第33條第5 款規定「罰金
    ：新臺幣一千元以上，以百元計算之。」，現行刑法中有關
    於罰金刑之最低度刑之規定已有修正，自屬法律變更。
  (二)就罰金刑之加減例，修正前刑法第68條規定「拘役或罰金加
    減者，僅加減其最高度」，修正後刑法第67條則規定「有期
    徒刑或罰金加減者，其最高度及最低度同加減之」，並刪除
    第68條有關罰金刑加減之規定，進言之，經修正後，罰金之
    最低度刑亦在加減之列。
  (三)刑法第41條有關易科罰金之規定，行為時即修正前刑法第41
    條第1項前段規定：「犯最重本刑為5年以下有期徒刑以下之
    刑之罪，而受6 個月以下有期徒刑或拘役之宣告，因身體、
    教育、職業、家庭之關係或其他正當事由，執行顯有困難者
    ，得以1元以上3元以下折算1 日，易科罰金」，而被告行為
    時之易科罰金折算標準，依修正前罰金罰鍰提高標準條例第
    2條前段（現已刪除）規定，就其原定數額提高為100倍折算
    1日，則被告行為時之易科罰金折算標準，應以銀元300元折
    算1日，經折算為新臺幣後，應係以新臺幣900元折算為1 日
    。裁判時即修正後刑法第41條第1 項前段則規定：「犯最重
    本刑為5年以下有期徒刑以下之刑之罪，而受6個月以下有期
    徒刑或拘役之宣告者，得以新臺幣1,000元、2,000元或3,00
    0元折算1日，易科罰金」，比較修正前、後之易科罰金折算
    標準，以行為時即修正前之規定，較有利於被告。
  (四)刑法第51條有關數罪併罰之方法之規定業於民國94年1月7日
    修正公布，並於95年7月1日施行，修正前刑法第51條規定：
    「數罪併罰，分別宣告其罪之刑，依左列各款定其應執行者
    ：」其中第5 款規定：「宣告多數有期徒刑者，於各刑中之
    最長期以上，各刑合併之刑期以下，定其刑期。但不得逾二
    十年。」修正後刑法第51條第5 款規定：「宣告多數有期徒
    刑者，於各刑中之最長期以上，各刑合併之刑期以下，定其
    刑期。但不得逾三十年。」修正後之刑法顯不利於被告。經
    比較新、舊法結果，仍應適用較有利於被告之行為時法律定
    其應執行之刑。
  (五)綜合上述各條文修正前、後之比較，可知依修正前、後之規
    定，修正後之罰金最低數額，易科罰金之折算標準、有期徒
    刑定執行刑之最高度均較修正前提高，顯然不利於被告，揆
    諸前揭最高法院決議所揭示之罪刑綜合比較原則，依刑法第
    二條第一項前段之規定，應整體適用行為時即修正前之規定
    。
  (六)刑法第55條關於想像競合犯之規定，修正後增列第55條但書
    ，惟對本件被告而言並無有利或不利之情形，自不生新舊法
    比較之問題，應依一般法律適用原則，適用裁判時法（最高
    法院95年度第21次刑事庭會議決議參照）。
  (七)被告行為後，經總統於95年6 月14四日公布之增訂刑法施行
    法第1 條之1 規定：「中華民國94年1 月7 日刑法修正施行
    後，刑法分則編所定罰金之貨幣單位為新台幣。94年1月7日
    刑法修法時，刑法分則編未修正之條文定有罰金者，自94年
    1月7日刑法修正施行後，就其所定數額提高為30倍。但72年
    6 月26日至94年1月7日新增或修正之條文，就其所定數額提
    高為3 倍」，並自95年7月1日起施行，此為刑法分則貨幣單
    位之變更，經換算結果，與罰金罰鍰提高標準條例第一條前
    段就有關罰金刑提高之規定，數額並無不同。自無法律變更
    比較適用之問題，依一般法律適用原則，應適用裁判時法即
    刑法施行法第1條之1規定。（最高法院96年台上字第4178號
    判決意旨參照）
二、核被告丙○○所為，係犯刑法第276條第1項過失致死罪、同
    法第284條第1項前段（檢察官漏載前段）之過失傷害罪、同
    法第185之4肇事逃逸罪。又被告以一個違反注意義務之過失
    行為，致生歐麗琴死亡及鄧宗宇、鄧宗信傷害之結果，係以
    一行為觸犯1個過失致死罪及2個過失傷害罪，為想像競合犯
    ，應依修正後刑法第55條前段之規定，從一重以過失致死罪
    處斷。次按汽車駕駛人無駕駛執照駕車，因而致人受傷或死
    亡，依法應負刑事責任者，加重其刑至2分之1，道路交通管
    理處罰條例第86條第1 項定有明文，查被告丙○○並未領有
    大貨車駕駛執照，業據被告丙○○供承在卷，並有桃園縣政
    府警察局舉發違反道路交通管理事件通知單（桃警局交字第
    D1 A811165號）附卷可證，揆諸前開說明，應依道路交通管
    理處罰條例第86條第1 項規定加重其刑。又被告所犯過失致
    死罪、肇事逃逸罪二罪間，犯意各別，行為亦殊，應分論併
    罰。
肆、撤銷改判之理由及科刑：
一、原審就被告肇事逃逸部分未詳為審究，遽為被告此部分無罪
    之諭，尚有未洽，公訴人就此提起上訴指摘原判決此部分之
    不當為有理由，自應由本院將原判決關於被告肇事逃逸部分
    予以撤銷改判。
二、爰審酌被告於本件肇事後，未停車查看，猶若無其事續行前
    行，且犯罪後猶飾詞狡辯、推諉罪責，復未曾與被害人家屬
    達成和解，犯後態度不佳，及被告之品行、犯罪動機等一切
    情狀，量處如主文第二項所示之宣告刑，又查被告犯罪時間
    在96年4 月24日以前，合於中華民國九十六罪犯減刑條例減
    刑之規定，爰依同條例第2條第1項第3 款之規定，減輕其宣
    告刑2分之1，即減為有期徒刑8月，以符法令。
伍、上訴駁回部分：
    原審就被告所犯過失致死部分，認事證明確，適用應依刑事
    訴訟法第229條第1項前段，道路交通管理處罰條例第86條第
    1項，刑法第2條第1項前段，刑法第276第1 項、第284條第1
    項前段，修正前刑法第41條第1 項前段，修正前罰金罰鍰提
    高標準條例第2條，刑法施行法第1條之1第1項、第2 項前段
    ，中華民國九十六年罪犯減刑條例第2條第1項第3款、第7條
    、第9 條之規定，審酌被告未領有大貨車駕照，即貿然駕駛
    大貨車行駛於公眾使用道路，於右轉之際疏未注意後方來車
    並禮讓直行車先行，而肇致本件車禍事故，且犯後面對如山
    之鐵證，猶飾詞狡辯、推諉罪責，並未曾與被害人家屬達成
    和解，犯後態度不佳，惟衡諸其過失情節，公訴人求刑有期
    徒刑2 年猶屬過重，並其犯罪手段、前科素行等一切情狀，
    此部分量處被告有期徒刑10月，並說明中華民國九十六年罪
    犯減刑條例業於96年7 月16日施行，查本件被告上開犯行係
    在96年4 月24日前所為，依中華民國九十六年罪犯減刑條例
    第2條第1項第3款，減其刑期2分之1，並依該條例第9條、修
    正前刑法第41條第1 項前段、修正前罰金罰鍰提高標準條例
    第2 條之規定，就減得之刑諭知易科罰金之折算標準，其認
    事用法俱無違誤，量刑亦稱妥適，被告上訴否認犯罪，為無
    理由，應予駁回。至公訴人上訴意旨略以被告意圖延滯訴訟
    ，且事發迄今已將近3 年，未曾與告訴人商談和解賠償事，
    犯後態度惡劣，毫無悔意，認量處有期徒刑10月經減刑後僅
    為有期徒刑5 月，並得易科罰金，尚嫌過輕云云，惟查原判
    決已就前開被告犯後態度以及未與告訴人達成和解等一切情
    狀為量刑之參酌，詳明如前，且刑之量定乃事實審法院自由
    裁量之事項，非有失出失入之情，非可指為判決違背法令，
    原判決已就量刑之理，詳為論述，本院審酌原審此部分所量
    之刑已屬中度之刑，並無失之過輕之情，公訴人此部分上訴
    執此指摘原判決此部分量刑過輕為無理由，亦一併予以駁回
    。
陸、定執行刑部分：
    本院並就本判決主文第二項（撤銷改判部分）與第三項（上
    訴駁回部分）所處減得之刑，應依修正前刑法第51條第5 款
    之規定，定其應執行刑為有期徒刑壹年。
據上論斷，應依刑事訴訟法第368條、第369條第1項前段、第364
條、第299條第1項前段、刑法第2條第1項前段，刑法第185之4，
刑法第51條第5 項，中華民國九十六年罪犯減刑條例第2條第1項
第3款、第7條，判決如主文。
本案經檢察官陳大偉到庭執行職務。
中    華    民    國    97    年    11    月    21    日
                  刑事第十五庭審判長法  官  吳昭瑩
                                    法  官  李正紀
                                    法  官  李釱任
以上正本證明與原本無異。
肇事逃逸部分，如不服本判決，應於收受送達後10日內向本院提
出上訴書狀，其未敘述上訴之理由者並得於提起上訴後10日內向
本院補提理由書（均須按他造當事人之人數附繕本）「切勿逕送
上級法院」。
其餘部分不得上訴。
                                    書記官  洪秋帆
中    華    民    國    97    年    11    月    21    日
附錄：本案論罪科刑法條全文
刑法第185條之4
駕駛動力交通工具肇事，致人死傷而逃逸者，處6 月以上5 年以
下有期徒刑。
刑法第276條：
因過失致人於死者，處 2 年以下有期徒刑、拘役或 2 千元以下
罰金。


司法院資訊處製作；財團法人民間司法改革基金會備份。
